【裁判字號】    97,訴,1715
【裁判日期】    971231
【裁判案由】    拆屋還地
【裁判全文】
臺灣臺中地方法院民事判決              97年度訴字第1715號
原      告  財政部國有財產局臺灣中區辦事處
法定代理人  丁○○
訴訟代理人  洪嘉鴻律師
複代理人    戊○○律師
            丙○○
被      告  甲○○
訴訟代理人  李思樟律師
被      告  臺中市順德慈善會
法定代理人  乙○○
上列當事人間拆屋還地事件，本院於民國97年12月17日言詞辯論
終結，判決如下：
    主    文
被告應連帶將坐落臺中市○○區○○段七０八地號土地，如附圖
所示Ａ、Ｂ、Ｃ部分，面積分別為一一０點八七平方公尺、五三
點０六平方公尺、一七點０四平方公尺及同地段七０九地號土地
，如附圖所示Ｅ部分，面積三三點六六平方公尺之地上物拆除，
並將土地騰空交還原告。
被告應連帶給付原告新臺幣壹萬零參佰捌拾肆元及自民國九十七
年九月十日起至清償日止，按週年利率百分之五計算之利息。
被告應連帶自民國九十七年八月一日起至交還第一項所示土地之
日止，按月給付原告新臺幣壹仟貳佰玖拾捌元。
訴訟費用由被告連帶負擔。
本判決於原告以新臺幣柒拾陸萬元供擔保後，得假執行。但被告
甲○○如以新臺幣貳佰貳拾柒萬捌仟貳佰拾壹元為原告預供擔
保，得免為假執行。
    事實及理由
甲、程序方面：
    被告臺中市順德慈善會經合法通知，未於言詞辯論期日到場
    ，核無民事訴訟法第386條各款所列情形，爰依原告之聲請
    ，由其一造辯論而為判決。
乙、實體方面：
一、原告起訴主張略以：
（一）坐落臺中市○○區○○段708、709地號二筆土地（下稱系
      爭土地）為原告所管理之國有土地。而系爭土地上存有被
      告甲○○所搭建作為「順德宮籌備處」之鐵皮建物，經測
      量後標示為如地政機關複丈成果圖（下稱附圖）所示Α、
      Β、Ｃ、Ｅ之地上物（下稱系爭地上物）。其中Α（應包
      含Ｅ部分為一整體建物）、Ｃ部分被告甲○○自承為其所
      興建；Β部分雖被告甲○○否認為其興建，然查Β部分之
      地上物為鐵架涼棚，顯係Α部分之附屬使用部分，且其緊
      鄰Α部分而建，依常理而言僅有被告甲○○有使用利益，
      實無係由第三人興建之可能，被告甲○○否認Β部分非其
      所建，應無可採。另被告甲○○曾自承為Α、Ｃ部分之所
      有權人，嗣又辯稱係與多人共有，惟並未能提出共有人名
      單，亦無相關證據得以證明，亦難採信。據上，被告甲○
      ○無權占有系爭土地，已構成侵權行為。次查，依被告甲
      ○○之答辯意旨及所附證物觀之，其有將系爭土地上之建
      物提供與被告臺中市順德慈善會使用，並稱已將系爭土地
      上建物之事實上處分權移交與被告臺中市順德慈善會，足
      證被告臺中市順德慈善會有與被告甲○○共同無權占用系
      爭土地之事實，且亦有拆除系爭土地上建物之權限，當與
      被告甲○○構成共同侵權行為，則原告本於民法第185條
      、第767條規定，請求被告二人連帶拆除如附圖所示編號
      Α、Β、Ｃ、Ｅ之地上物以回復原狀及所有權之完整，自
      屬合法有據。
（二）被告二人無權占有系爭國有土地，顯受有相當於租金之不
      當得利，同時亦造成原告無法使用土地之損害，構成共同
      侵權行為。原告依民法第179、185條之規定，以請求權競
      合之方式向被告等人請求返還不當利益及損害賠償。茲依
      土地法第105條準用同法第97條第1項規定，並參酌系爭土
      地座落地段，原告認以系爭土地申報地價年息5%作為出租
      時可得利益，並以此作為被告不當得利之金額，應屬適當
      。則原告請求之金額詳細計算如下：
    1.系爭708地號土地部分
      被告占用面積共計：180.97平方公尺（110.87【Ａ部分】
      +53.06【Ｂ部分】+17.04【Ｃ部分】＝180.97）。96年度
      申報地價1,443元。被告每月所獲得之不當利益：1,088元
      （180.97【面積】×1443【地價】×0.05÷12＝1088.08
      ，小數點以下捨去）。96年12月1日起至97年7月31日止，
      共計8個月，已發生應返還之不當得利金額：8,704元（
      1088×8＝8704）。97年8月1日起至返還土地之日止，持
      續發生之不當得利，每月金額：1,088元。
    2.系爭709地號土地部分：
      被告占用面積：33.66平方公尺。96年度申報地價1,500元
      。被告每月所獲得之不當利益：210元（33. 66【面積】
      ×1500【地價】（地價）×0.05÷12＝210.375，小數點
      以下捨去）。96年12月1日起至97年7月31日止，共計8個
      月，已發生應返還之不當得利金額：1,680元（210×8＝
      1680元）。97年8月1日起至返還土地之日止，持續發生之
      不當得利，每月金額：210元。
    3.總計：
      96年12月1日起至97年7月31日止，被告應返還之不當得利
      金額共計：10,384元（8704+1680＝10384）。97年8月1日
      起至返還系爭二筆土地之日止，被告應按月給付之金額共
      計：1298元（1088+210＝1298）。
（三）綜上，爰依法提起本件訴訟。並聲明：求為判決除假執行
      供擔保金額外，如主文所示。
二、被告臺中市順德慈善會未於言詞辯論期日到場，亦未提出書
    狀作何聲明或陳述。
三、被告甲○○答辯略以：
（一）就拆屋還地部分：被告是否為系爭土地上建物（即複丈成
      果圖Ａ、Ｂ、Ｃ）之所有人或事實上處分權人，容有探究
      之餘地。查原告起訴主張被告為無權占有人，無非係以被
      告於系爭土地上搭建作為順德宮籌備處之鐵皮屋等竊佔犯
      行，業經鈞院刑事判處6月有期徒刑確定在案。惟查：
    1.原告起訴請求被告拆屋還地，就返還系爭土地言，被告現
      未佔有系爭土地，原告此部分之訴應無理由。
    2.就拆屋而言，需被告為系爭土地上建物（即複丈成果圖
      Ａ、Ｂ、Ｃ）之所有權人或有事實上處分權之人，方為有
      權處分建物之人而得拆除，先予敘明。惟，
      (1)被告雖於偵查庭陳述：「（竊佔土地的房子何時開始使
        用？）92年6月。是我自已蓋的」（參臺灣臺中地方法
        院檢察署94年度偵字第2825號卷），然考被告之意，無
        非是表明自已為順德宮籌備處主委，當時係由一群從事
        慈善事業之人共同出資，以順德宮籌備處之名義在系爭
        土地上興建房屋，興建之時由伊叫工、監工，故於檢察
        署稱是自已蓋的；惟起造人並非當然取得未辦保存登記
        建物之所有權，此實仍應再探究係何人出資建築。
      (2)承上，依97年8月1日土丈字138900號複丈成果圖符號Ｂ
        為鐵架涼棚，並非被告搭建，被告亦非該鐵架涼棚之所
        有權人，自無佔用複丈成果圖符號Ｂ面積53.06平方公
        尺，原告起訴被告拆除鐵架涼棚，要屬無據。
      (3)複丈成果圖符號Ａ、Ｃ為未辦保存登記之建物，均非僅
        被告一人所出資興建，當時係由一群從事慈善事業之人
        共同出資興建，已如前述，揆諸前揭說明，自應以共同
        出資之人原始取得上開未辦保存登記建物之所有權，是
        被告僅為上開未辦保存登記建物之其中一所有權人（即
        共有人），則原告僅列甲○○一人為被告，當事人是否
        適格已非無疑。
      (4)順德宮籌備處嗣發展出順德宮與社團法人臺中市順德慈
        善會（下稱順德慈善會），此有順德宮籌備處北屯太原
        路興建委員會歷次會議記錄可參；順德宮日後約於95年
        間即於同段705-5地號興建順德宮；另系爭土地與其上
        之建物（含鐵架涼棚）則由順德慈善會作為辦公、義工
        住宿、醫師健檢等公益目的使用，另順德慈善會業於95
        年7月間由被告向臺中市政府申請立案。由上可知，系
        爭土地及其上之建物均非被告占有使用，是原告起訴被
        告應將系爭土地上建物拆除及返還土地，顯無理由；況
        且，順德宮籌備處為順德慈善會之前身（如公司法所規
        定之創立會與公司之關係），則系爭土地上建物之原始
        出資建築人，解釋上應已將該建物之事實上處分權移轉
        予順德慈善會，至為明灼。基此，被告自無處分系爭土
        地及其上建物之權利，原告起訴請求被告拆除系爭土地
        上建物並返還系爭土地即無理由。
（二）就不當得利部分：被告非系爭土地上建物之占有人，且系
      爭土地上之建物縱曾為被告與他人所共有，亦非被告為己
      之利益所占有，自無得利可言；況且，順德慈善會於95年
      7月間設立後，該建物事實上處分權應即移轉予該會，亦
      非供被告使用，被告何利之有，是原告起訴請求自96年12
      月1日起至交還系爭土地止，相當於租金之不當得利，亦
      無所據。退萬步言，縱認原告請求不當得利有理由，則原
      告據以計算之方式：以申報地價乘百分之五，雖低於土地
      法規定之百分之十，尤嫌過高，蓋系爭土地非被告為自已
      之私利所利用。
（三）按權利之行使，不得違反公共利益或以損害他人為主要目
      的，民法第148條第1項定有明文；次查權利之行使，是否
      以損害他人為主要目的，應就權利人因權利行使所能取得
      之利益，與他人及國家社會因其權利行使所受之損失，比
      較衡量以定之。倘其權利之行使，自已所得利益極少而他
      人及國家社會所受之損失甚大者，非不得視為以損害他人
      為主要目的，此乃權利社會化之基本內函所必然之解釋，
      此有最高法院71年臺上字第737號裁判可參。經查：
    1.本件原告主張拆屋還地，雖為權利之行使，然該權利之行
      使所能取得之利益，無非僅僅係管理財產之消極利益，此
      為原告訴訟代理人所自承在卷，足徵原告拆除屋取回系爭
      土地，並無何利用系爭土地之計劃，故原告取回系爭土地
      可獲取之利益甚少；反觀系爭土地及房屋現為社團法人臺
      中市順德慈善會舉辦社會公益事業使用（諸如中醫師義診
      活動、社會救助、捐獻等等），系爭土地倘遭原告取回，
      除系爭鐵皮房舍之損失及國家無補償費收入之損失外，社
      團法人臺中市順德慈善會即無辦公處所、場地足以為社會
      弱勢族群服務，所損害者為國家、社會之公益，此損失自
      無法以金錢估之；基此，原告取回系爭土地所獲得之管理
      利益甚小，被告或社團法人臺中市順德慈善會所受房屋拆
      除所受損害甚大，國家、社會公益所受損害更大，社會弱
      勢族群所受之損害亦不待言，揆諸前揭說明，原告權利之
      行使，顯然係以損害被告、社團法人臺中市順德慈善會、
      國家、社會、弱勢族群為主要目的，自有權利權利濫用之
      嫌。
    2.觀之國有財產法第51條規定「非公用財產類之不動產，為
      社會、文化、教育、慈善、救濟團體舉辦公共福利事業或
      慈善救濟事業所必需者，得予以讓售」，足見慈善救濟事
      業占有國家土地，國家非不得讓售之，考其立法目的，無
      非係認慈善救濟事業、公共福利事業之公利，較之國家持
      有該土地之管理利益為大，此為前開權利社會化之立法甚
      明，本件被告或社團法人臺中市順德慈善會在系爭土地上
      非供私利使用，而係為社會之公益，已如前述，依前揭法
      律之規定，社團法人臺中市順德慈善會自得請求國家將系
      爭土地出賣之，既如此，則何須必先拆除系爭房屋還返土
      地造成社會資源浪費（即房屋拆除及重建之支出）後，再
      由社團法人臺中市順德慈善會向國家請求讓售由系爭土地
      並另建房舍，此行另人莫名，更徵原告之訴不無權利濫用
      之嫌；況且原告既要標售系爭土地，何不於被告或社團法
      人臺中市順德慈善會未標得時，再拆除房屋返還系爭土地
      ，如此不但於標出前國家有補償費可收，且社會弱勢族群
      亦能繼續得到公益團體之照料，且僅需原告與被告至公證
      處簽立契約，至可保障將來標得人之權益，以上種種折衷
      辦法，皆未使國家土地遭受損失，原告倘不同意，更徵其
      權利之行使係以損害他人為目的，其訴要無理由，彰彰甚
      明。
（四）綜上，原告之訴，應無理由。爰請求判決駁回原告之訴，
      並陳明如受不利益判決，願供擔保請准免假執行。
四、法院之判斷：
（一）原告主張之上開被告二人搭建地上物無權占用系爭土地等
      事實，業據其提出與所述情節相符之土地登記謄本及現場
      照片為憑，且經本院會同臺中縣大里地政事務所測量人員
      至現場勘驗，製有勘驗筆錄、現場照片及臺中縣大里地政
      事務所函送之複丈成果圖附卷可憑，復經調閱被告甲○○
      所涉竊佔刑事案卷核閱屬實；被告臺中市順德慈善會對於
      原告主張之前開事實，已於相當時期受合法之通知，而於
      言詞辯論期日不到場，亦未提出準備書狀爭執，依民事訴
      訟法第280條第3項準用同條第1項之規定，應視同自認；
      至被告甲○○雖以前詞置辯。惟查：
    1.關於原告主張系爭地上物為被告甲○○所搭建之事實，業
      據原告提出本院95年度中簡字第2245號刑事判決影本乙份
      附卷可憑，且經本院調閱該刑事案卷核閱結果，被告甲○
      ○於該刑事案件偵審過程中，對於其搭建系爭地上物之事
      實，均一再自白不諱，且經證人即國有財產局中區辦事處
      人員蕭曉文證述屬實（參臺灣臺中地方法院檢察署94年度
      偵字第2825號卷第12、13、28頁），且有原告提出之現場
      照片附卷可憑，自堪信為真實。
    2.被告甲○○於本件審理時雖否認系爭地上物為其獨力搭建
      ，並提出臺中市順德宮籌備處出資興建名單、會議紀錄及
      工作報告、感謝狀、活動照片等為據；然查，依被告甲○
      ○所提出之上開各證據資料觀之；首則，各該證物資料於
      上揭被告涉犯之竊佔刑事案件審理過程中，均未見其有所
      主張或抗辯，且該文件等俱屬電腦打印製作，並未經各該
      被告甲○○所主張之訴外人簽章認同，其是否確有此等出
      資、召集會議情事，即屬有疑；縱認屬實，依該資料，亦
      僅足認臺中市順德宮於籌備之際，曾有訴外人共同出資供
      被告甲○○興建系爭地上物，此由眾人於90年間召開之第
      一次會議中即推由被告甲○○擔任籌備主席，且嗣後均多
      次由被告甲○○以主席身分報告相關興建工程進度等，足
      見各該出席人員並未實際參與搭建系爭地上物之工程，而
      係委由被告甲○○全權辦理之，自難遽認被告甲○○所述
      ，系爭地上物係由其所述之全部出資人共同興建而共同取
      得所有權之抗辯為真實。至其餘順德宮活動照片等，固堪
      認參與順德宮之社會人士，除有宗教活動外，亦兼含社會
      扶助功能，然究難以此即認被告等人得以合法占用他人之
      財產，被告甲○○此部分之抗辯，亦不足採
    3.按民法第148條權利濫用之禁止，係規定行使權利，不得
      以損害他人為主要目的，若當事人行使權利，雖足使他人
      喪失利益，而苟非以損害他人為主要目的，即不在該條所
      定範圍之內（最高法院45年臺上字第105號判例參照）。
      故權利濫用者，須兼備主觀上專以損害他人為主要目的及
      客觀上因權利行使取得利益與他人所受損害不相當，缺一
      不可。是以行使權利者，主觀上若非專以損害他人為主要
      目的時，縱因權利之行使致影響相對人之利益時，亦難認
      係權利濫用。查，本件原告訴請被告等人拆除地上物及返
      還土地，固將損及被告之建物，惟系爭土地究屬原告所有
      ，其為維護土地所有權之完整性，而請求拆屋還地，乃所
      有權權能之正當行使，且本件被告等人於未先合法取得原
      告之同意，即占用土地據為己用，且占用系爭土地面積，
      計達214.63平方公尺，約占系爭土地總面積之23.7%（系
      爭土地合計總面積為901.89平方公尺），被告占用比例甚
      高。再系爭二筆土地地形尚稱方正，非屬畸零地，且緊臨
      道路，如將被告等人占用之土地收回後，於土地使用利益
      具有甚高之價值。而原告目前雖就系爭土地之利用尚無具
      體計畫，惟國有土地之利用本有法定程序，管理機關於收
      回國有土地後，如應其他需用機關之請求，或其他合法使
      用需求，再為詳細完整規劃，亦難謂無實益。再國有財產
      法第51條第1項固規定，非公用財產類之不動產，為社會
      、文化、教育、慈善、救濟團體舉辦公共福利事業或慈善
      救濟事業所必需者，得予讓售。然其讓售與否，管理機關
      除依法辦理外，亦非無裁量權限，即認有讓售之可能性，
      亦須先合法申請獲准後，始得為之。斷不能先以竊佔方式
      取得占有之事實，再要求管理機關讓售與無權占用者，此
      與現代法治國家原則顯有有悖，亦非人情事理之常。被告
      甲○○上開關於被告臺中市順德慈善會所為係與人為善及
      原告所為有權利濫用等之抗辯，尚不足採。
（二）按數人共同不法侵害他人之權利者，連帶負損害賠償責任
      ﹔負損害賠償責任者，除法律另有規定或契約另有訂定外
      ，應回復他方損害發生前之原狀。所有人對於無權占有或
      侵奪其所有物者，得請求返還之。對於妨害其所有權者，
      得請求除去之。民法第185條第1項前段、第213條第1項前
      段、第767條分別定有明文。本件被告甲○○搭建之系爭
      建物占用原告所有系爭土地如附圖所示Ａ、Ｂ、Ｃ、Ｅ等
      部分，而系爭地上物已由被告甲○○交付與被告臺中市順
      德慈善會使用等，均有如前述；從而，原告依上開民法規
      定請求被告二人，將如主文所示無權占用土地上之地上物
      拆除，返還土地於原告，均為有理由，應予准許。
（三）按無法律上之原因而受利益，致他人受損害者，應返還其
      利益，為民法第179條前段所明定。次按無權佔有他人土
      地，可能獲得相當於租金之利益，亦屬社會通常之觀念（
      最高法院61年度臺上字第1695號判例參照）。按城市地方
      房屋之租金，以不超過土地及其建築物申報總價年息百分
      之十為限，土地法第97條第1項定有明文，此於城市地方
      基地租賃之租金準用之，同法第105條亦有明文。所謂土
      地總價額，依土地法施行法第25條規定，土地價額，依法
      定地價，而法定地價，依土地法第148條規定，係土地所
      有人依該法規定所申報之地價，此有關房屋及基地租賃計
      收租金之上限規定，於請求返還相當於租金利益之事件，
      自應據為計算利益之標準。經查：
    1.被告等就系爭土地對原告而言並無正當使用權源，則被告
      以如附圖所示Ａ、Ｂ、Ｃ、Ｅ部分之地上物占有系爭土地
      ，對原告而言，即屬無法律上之原因而受有利益，致原告
      受有損害，原告自得請求被告返還因佔有係爭土地所受相
      當於租金之利益。
    2.本院審酌：系爭土地之每平方公尺申報地價，分別為708
      地號土地1,443元，709地號土地1,500元（參卷附土地謄
      ），且系爭土地之南側面臨太原路，附近亦有多戶住宅等
      情（參本院上開勘驗筆錄及原告提出之使用現況圖、現場
      照片，被告提出之照片等），認為原告主張以系爭土地之
      申報地價5%計算每年相當於租金之利益，尚屬允當。
    3.據上，原告得為請求之不當得利金額如下：
      (1)系爭708地號土地部分（Ａ、Ｂ、Ｃ部分）：
        被告占用面積共計180.97平方公尺（110.87+53.06+
        17.04＝180.97）。被告每月所獲得之不當利益為1,088
        元。（180.97【平方公尺】）×1443【申報地價】×
        0.05÷12＝1088，小數點以下捨去）。96年12月1日起
        至97年7月31日止，共計8個月，已發生應返還之不當得
        利金額為8,704元（1088×8＝8704）。97年8月1日起至
        返還系爭土地之日止持續發生之不當得利，每月金額為
        1,088元。
      (2)系爭709地號土地部分（Ｅ部分）：
        被告占用面積33.66平方公尺。被告每月所獲得之不當
        利益為210元（33. 66【平方公尺】×1500【申報地價
        】×0.05÷12＝210.375，小數點以下捨去）。96年12
        月1日起至97年7月31日止，共計八個月，已發生應返還
        之不當得利金額為1,680元（210×8＝1680）。97年8月
        1 日起至返還系爭土地之日止，持續發生之不當得利，
        每月金額為210元。
      (3)總計：96年12月1日起至97年7月31日止，被告應返還之
        不當得利金額共計10,384元（8704+1680＝10384）。97
        年8月1日起至返還系爭二筆土地之日止，被告應按月給
        付之金額共計1,298元（1088+210＝1298）。
    4.按受領人於受領時，知無法律上之原因或其後知之者，應
      將受領時所得之利益，或知無法律上之原因時所現存之利
      益，附加利息，一併償還；如有損害，並應賠償，民法第
      182條第2項定有明文。又應付利息之債務，其利率未經約
      定，亦無法律可據者，週年利率為百分之五，同法第203
      條亦有明文。從而，原告請求被告應連帶給付原告10,384
      元及自追加起訴狀繕本送達翌日即97年9月10日起至清償
      日止，按週年利率5%計算之利息；另被告應連帶自97年8
      月1日起至交還土地之日止，按月給付原告1,298元，均為
      有理由，應予准許。
五、本件判決之基礎已臻明確，兩造其餘之攻擊防禦方法及舉證
    ，核與判決無影響，毋庸一一論列，併此敘明。
六、原告及被告甲○○分別陳明願供擔保，分別請求假執行或免
    為假執行，經審核無不合，爰各酌定相當之擔保金額，併准
    許之。
據上論結，本件原告之訴為有理由，依民事訴訟法第385條第1項
前段、第85條第2項、第390條第2項、第392條，判決如主文。
中    華    民    國    97    年    12    月    31    日
                  民事第四庭    法  官  王鏗普
正本係照原本作成。
如對本判決上訴，須於判決送達後20日內向本院提出上訴狀。
中    華    民    國    97    年    12    月    31    日
                                書記官


司法院資訊處製作；財團法人民間司法改革基金會備份。
